臺灣臺北地方法院民事判決
109年度訴字第2983號
原      告  何冠宏  
訴訟代理人  蘇育鉉律師
複代理人    陳郁婷律師
            高映容律師
被      告  陳明慶  
訴訟代理人  陳振榮律師
上列當事人間請求損害賠償等事件，本院於民國110年10月27日
言詞辯論終結，判決如下：
    主      文
原告之訴及假執行之聲請均駁回。
訴訟費用由原告負擔。
    事實及理由
一、原告主張：
  ㈠原告前係積穗派出所警員，被告則係前積穗派出所之所長，
    被告於民國107年3月19日18時許，於積穗派出所1 樓辦公室
    內舉行勤前教育會議時，竟在參加勤前教育會議之全體警員
    面前，以附表一所示與原告間之對話言論（下稱系爭言論）
    公然侮辱原告，已嚴重影響原告社會評價，並造成原告精神
    上難以回復之損害。
  ㈡嗣系爭言論經他人側錄並提供予媒體報導，詎被告明知原告
    並非洩漏上開影像之人，竟於108年4月19日前某時，向臺灣
    新北地方檢察署（下稱新北地檢署）對原告提出刑法第132
    條洩漏國防以外之秘密罪之不實告訴，因認被告對原告提出
    之不實告訴（下稱系爭告訴），已於警界廣傳，侵害原告名
    譽權，造成原告名譽嚴重受損，受有精神上痛苦。
  ㈢被告以上開勤前教育會議時，在全體參加勤前教育會議之警
    員前以系爭言論公然羞辱原告，侵害原告身為警察背負國家
    榮譽之名譽權，被告應賠償原告之非財產上損害新臺幣（下
    同）30萬元；嗣被告並惡意以原告洩漏系爭言論之相關影像
    予媒體提起刑事告訴，對原告之名譽權造成重大及永久性之
    傷害，嚴重影響原告於警察圈之評價，被告亦應賠償原告非
    財產上損害20萬元，且被告以上開方式，損害原告名譽權，
    為回復原告名譽，被告應為如附表二所示之道歉啟事交付原
    告。爰依民法第18條、第184條第1項、第195條第1項規定，
    請求被告負損害賠償責任及回復名譽等語。
  ㈣並聲明：1.被告應給付原告新臺幣50萬元，暨自起訴狀繕本
    送達之翌日起至清償日止，按週年利率百分之五計算之利息
　　；2.被告應以不小於16號之標楷體製作並簽署如附表二所示
    之道歉啟事；3.願供擔保請准宣告假執行。
二、被告則以:　 
  ㈠系爭言論部分：107年3月19日18時許，被告於派出所1 樓舉
    行的勤前教育會議，係考詢民眾陳情反應、態度不佳狀況之
    警員，希望執行取締違規等勤務時注意執法態度，以避免可
    能造成的衝突情事，並以周姓地方人士為例，討論並提升執
    勤技巧，被告並無羞辱原告或貶損原告名譽之意。且綜觀系
    爭對話前後文義，被告並無妨害原告名譽之主觀犯意或客觀
    行為，自不該當民法第184第1項侵權行為，自無須依同法19
    5 條規定對原告為精神上損害賠償及回復名譽。
  ㈡系爭告訴部分：告訴權乃憲法第16條賦人民基本之訴訟權
　　，凡犯罪之被害人皆得提出告訴，刑事訴訟法第232 定有明
    文。被害人即得依上開規定行使憲法保障之權利，如其在法
    律所保護範圍內行使權利，尚難認濫用該權利而構侵權行為
　　；縱最終認定行為人犯罪嫌疑不足，經檢察官為不起訴處分
　　，然提出刑事告訴係懷疑他方涉有犯行之救濟方式，告訴人
    除虛構不實資料誣指他涉及犯罪外，並不負擔保無誤之責任
　　，要不得告訴嗣後經檢察官為不起訴，遽推論告訴人以誣告
    為損害行為人名譽為目的。且基於偵查不公開原則，不起訴
    處分書之內容及其偵查過程通常不會被廣傳，原告自應提出
    明確事證證明「此件事於警界中廣傳而眾人皆知」，且須證
    明係「被告將之布於眾」及「已對原告之名譽權造重大及永
    久性之傷害」等語。
  ㈢並聲明：1.原告之訴及假執行之聲請均駁回；2.如受不利之
    判決，願供擔保請准宣告免為假執行。
三、兩造不爭執之事實（本院卷第341頁至第342頁，依判決格式
    修正文句內容）：　
  1.被告於107 年間時任新北市政府警察局中和分局積穗派出所
    所長。原告則時任新北市政府警察局中和分局積穗派出所警
    員。 
  2.107年3月19日18時許，在新北市政府警察局中和分局積穗派
    出所1 樓辦公室內舉行勤前教育會議時，被告與原告間有如
    附表一所示對話。
  3.被告就上開2 之勤前教育會議中動態影像之駐地監視器影像
　　、錄音檔內容，提供予採訪之媒體記者於107年5月15日播報
    新聞時援引播放乙節，向新北地檢署對原告提出妨害名譽罪
    告訴，嗣經該署以108年度偵字第20888號對原告為不起訴之
    處分（本院院第45頁至第52頁）。
  4.上開被告勤前教育會議影像經媒體於107年5月15日播報後，
    經新北市政府警察局中和分局督察組簽請懲處，嗣經行政申
    誡，並免兼積穗派出所所長一職。
四、得心證之理由： 
    原告主張被告於上揭時、地所為系爭言論及告訴，嚴重影響
    原告於警察圈之評價，侵害原告身為警察之名譽，對原告之
    名譽權造成重大損害，被告應負損害賠償責任及為回復原告
    名譽之措施等語。為被告所否認，並以前揭情詞置辯。是本
    件兩造爭執所在應為：被告所為如附表所示之系爭言論及系
    爭告訴，是否有侵害原告之名譽權？ 　　
  ㈠按「當事人主張有利於己之事實者，就其事實有舉證之責任
　　」，民事訴訟法第277 條前段定有明文。次按「民事訴訟如
    係由原告主張權利者，應先由原告負舉證之責，若原告先不
    能舉證，以證實自己主張之事實為真實，則被告就其抗辯事
    實，即令不能舉證，或其所舉證據尚有疵累，亦應駁回原告
    之請求」，此有最高法院72年度台上字第4225號民事裁判可
    資參照。又名譽有無受損害，應以社會上對個人評價，是否
    因之而受有貶損作為判斷之依據。再按「就侵權行為言，被
    害人應就行為人因故意或過失，不法侵害其權利之事實負舉
    證責任，此與債務不履行以由債務人證明免責事由者，有所
    不同」、「依民法第一百八十四條第一項前段規定，侵權行
    為之成立，須行為人因故意過失不法侵害他人權利，亦即行
    為人須具備歸責性、違法性，並不法行為與損害間有因果關
    係，始能成立，且主張侵權行為損害賠償請求權之人，對於
    侵權行為之成立要件應負舉證責任」，亦有最高法院70年度
    台上字第2550號民事判決、100年度台上字第328號民事判決
    足參。本件原告主張其遭被告於上揭時、地以如附表一所示
    系爭言論辱罵，復對其向新北地檢署提出系爭告訴等節，不
    法侵害其名譽權，造成其精神上受有重大痛苦，被告應負損
    害賠償責任及為回復原告名譽之措施。為被告所否認，並以
    前揭情詞置辯，是本件首應由原告就被告有於上揭時、地及
    方式不法侵害名譽權之利己事實負舉證責任。
  ㈡次按因故意或過失，不法侵害他人之權利者，負損害賠償責
    任；民法第184條第1項前段定有明文。又侵權行為法上所稱
    侵害他人之「名譽」，係指對他人就其品行、德行、名聲、
    信用等的社會評價，名譽有無受損害，應以社會上對個人評
    價是否貶損作為判斷之依據，苟其行為足以使他人在社會上
    之評價受到貶損，不論其為故意或過失，均可構成侵權行為
    （最高法院90年台上字第646號民事判決意旨參照）。經查
　　，原告固主張被告以如附表一對話時，遭被告諷刺為「老實
    孩子」亦即不思變通，且以「包一包收起來」羞辱原告不適
    任警察職務、乾脆離開警察職涯，被告更向原告講仁義道德
    是「白講了」，嘲諷原告不懂仁義道德，貶損原告人格，被
    告公開於全體參加勤前教育會議之眾多警員面前，以如此種
    言論羞辱原告，使原告之社會評價遭到貶損，顯已嚴重侵害
    原告身為警察背負國家榮譽之名譽權」云云。然細繹附表一
    所示之系爭對話言論：「被告：我問你一個實務題，周董（
　　台語）不認識的請舉手。今天你攔到周董（台語）你要怎麼
    做？他有違規或有喝一點小酒；會開單嗎（台語）？…」等
    語，是被告確以提問方式開啟對話，且提問內容係舉「周董
　　」為例，並請聽聞者以舉手方式以確認周董屬於眾所知悉之
    名人，並繼以該「周董」違規酒駕遭執行酒駕臨檢勤務員警
    查獲，詢問員警是否會對該名人開單處罰？再以「周董（台
    語）耶，周董是誰你知道嗎？」等語強調該「周董」名人之
    身分，並以「態度很強硬，不依照你的指示吹氣的話，就給
    他上銬，給他開下去（台語）？」等語，續向聽聞者提問，
    而原告答以：「依規定做拒測… 。」等語，被告竟稱:「依
    規定跟他做拒測單喔？各位xxx（指原告）是個老實孩子(台
    語），阿如果你這樣做的話，我說的難聽一點（台語），這
    我個人看法，就包一包收起來（台語）就好啦！如果你思維
    是這樣的話，所長跟你講滿口仁義道德就白講了。」等語，
    是依上開對話整體內容為客觀觀察，原告對被告上開提問之
    答覆：「依規定做拒測」顯係採與被告不同之反對意見，且
    依被告上開對話提問所設條件，既以員警依法執行勤務，並
    在勤前教育會議時所為，依公務人員行政中立法第4 條：「
　　公務人員應依法公正執行職務，不得對任何團體或個人予以
    差別待遇。」，亦即違反公正執行職務義務之言行，因此受
    有負面之社會評價，而上開勤前教育會議影像經媒體於107
    年5 月15日播報後，被告經新北市政府警察局中和分局督察
    組簽請懲處，嗣經行政申誡，並免兼積穗派出所所長一職，
    亦為兩造所不爭執，溢徵系爭對話言論中，受有負面社會評
    價者顯為被告之一方，而立於被告反對意見之原告，應屬享
    有正面社會評價者，應足認定。至原告片面截取被告所述：
    「老實孩子」、「包一包收起來」、「白講了」等語，逕為
    被告羞辱原告「不知變通、不適任警察職務、不懂仁義道德
　　…」云云，已為被告所否認，除非該等言論之客觀直接內容
    外，且係就系爭對話為片面擷取後，原告主觀上之個人意見
　　，則是否侵害原告名譽權，即非無疑。況系爭言論整體觀之
　　，原告所享有者應正面之社會評價，已如上述。此外，原告
    未進一步舉證被告之言論，已構成對原告名譽權之侵害。從
    而原告主張被告言論已侵害其名譽權云云，洵無足採。
  ㈢原告固主張被告明知其並未洩漏上開影像予媒體，竟於108年
    4月19日前某時，向新北地檢署對原告提出刑法第132條洩漏
    國防以外之秘密罪之不實告訴，且已於警界廣傳，侵害原告
    名譽權云云。按「犯罪之被害人，得為告訴」，刑事訴訟法
    第232 條，定有明文。又所謂名譽權遭侵害，應係指其社會
    上之評價遭到貶損。查新北地檢署檢察官108 年度偵字第20
    888 號不起訴處分書，就原告處分不起訴之理由雖載以：「
    難僅憑告訴人（即被告）臆測之詞單一指訴，遽為不利被告
    …之認定，而以該罪相繩。此外，復查無其他積極證據足認
    被告…有何洩漏祕密之犯行，…應認渠等罪嫌不足。」。是檢
    察官係因僅告訴人即被告單一指訴，以無其他證據可為佐證
    ，而認原告犯罪嫌疑不足，而為不起訴處分，既係基於證據
    不足所為之決定。而犯罪之被害人得提起告訴，亦為刑事訴
    訟法明文規定者，告訴人依法提起告訴，縱因證據不足而致
    處分不起訴，亦難僅憑此逕認被訴人名譽在社會上評價遭到
    貶損之結果，或逕認依法提起告訴之行為係屬民事之不法侵
    權行為。又依上開處分書理由欄所載：「經查，告訴人認被
    告…涉有刑法第132條…等情，無非係以告訴人指稱:被告…係1
    07年3月19日勤前教育時與之討論值勤態度及應注意事項之
    主要警員，因此該日側錄之人以被告…可性最高…」（本院卷
    第51頁），是被告指述內容，既依客觀情狀陳述，即難認有
    故為虛構事實之情，且依刑事訴訟法第245條第1項規定：「
    偵查，不公開之。」，原告復未舉證證明被告提起告訴之行
    為，已構成對原告名譽權之侵害。從而被告主張原告未就「
    此件事於警界中廣傳而眾人皆知」、「被告將之布於眾」及
    「已對原告之名譽權造重大及永久性之傷害」之事實舉證以
    實其說，即非無據。準此，原告其依侵權行為法律關係請求
    被告負損害賠償責任，即屬無據。
  ㈣被告向新北地檢署對原告提出妨害名譽罪告訴，既經該署以1
    08年度偵字第20888號對原告為不起訴之處分，而被告勤前
    教育系爭對話言論，經媒體播報後，被告業經懲處，嗣經行
    政申誡，並免兼積穗派出所所長一職，已如前述，原告復未
    能提出其他證據證明原告之社會評價有因被告所為上揭言論
    、行為受到貶損，或被告確有不法侵害原告名譽權之情，揆
    諸前揭說明，難認被告應負侵權行為損害賠償責任。
五、綜上所述，原告主張被告應依民法第18條、184條第1項、第
    195條第1項規定，請求被告賠償50萬元及為恢復原告名譽之
    必要措施，均無理由，應予駁回。原告之訴既經駁回，其假
    執行之聲明亦失所附麗，爰併予駁回之。
六、本件事證已臻明確，兩造其餘主張陳述及所提之證據，經本
    院逐一審酌後，認均不足以影響本判決之結果，自無詳予論
    駁之必要，併此敘明。　　
七、訴訟費用負擔之依據：民事訴訟法第78條。
中　　華　　民　　國　　110 　年　　11　　月　　19　　日
                  民事第二庭  法　官　蒲心智
以上正本係照原本作成。　　　　　　　　　
如對本判決上訴，須於判決送達後20日內向本院提出上訴狀。如
委任律師提起上訴者，應一併繳納上訴審裁判費。
中　　華　　民　　國　　110 　年　　11　　月　　19　　日
                              書記官  潘惠敏
附表一：
「被告：我問你一個實務題，周董（台語）不認識的請舉手。今
天你攔到周董（台語）你要怎麼做？他有違規或有喝一點小酒；
會開單嗎（台語）？被告：周董（台語）耶，周董是誰你知道嗎
？態度很強硬，不依照你的指示吹氣的話，就給他上銬，給他開
下去（台語）？(原告：依規定做拒測…。)被告：依規定跟他做
拒測單喔？各位xxx(指原告）是個老實孩子(台語)，阿如果你這
樣做的話，我說的難聽一點(台語)，這我個人看法，就包一包收
起來(台語)就好啦！如果你思維是這樣的話，所長跟你講滿口仁
義道德就白講了。」

附表二:　　　
 道歉聲明 ㈠ 道歉人陳明慶因於民國107年3月19日18時許在勤前教育會議上以不當言論諷刺何冠宏先生，道歉人陳明慶之言行已使何冠宏先生之名譽受到重大貶損，故在此特向何冠宏先生表達誠摯之歉意，並釐清事實真相，回復何冠宏先生之名譽。 道歉人：陳明慶 ㈡ 道歉人陳明慶因於民國108年4月19日前，向臺灣新北地方檢察署對何冠宏先生提出不實之洩密告訴，雖經檢察官以不起訴處分結案，但道歉人陳明慶上開行為已使何冠宏先生之名譽受到重大貶損，故在此特向何冠宏先生表達誠摯之歉意，並釐清事實真相，回復何冠宏先生之名譽。 道歉人：陳明慶